臺灣高等法院民事判決　　　　　　　　　 100年度上字第14號
上　訴　人　許慶堂
訴訟代理人　洪維煌律師
被 上訴 人　闞碧珠
訴訟代理人　蕭介生律師
上列當事人間，因請求損害賠償事件，上訴人對於中華民國99年
11月16日臺灣臺北地方法院99年度訴字第2423號第一審判決，提
起上訴，經本院於100年5月24日言詞辯論終結，判決如下：
    主      文
上訴駁回。
第二審訴訟費用由上訴人負擔。
    事實及理由
一、上訴人起訴主張：被上訴人於民國(以下同)85年8月5日以新
    臺幣(以下同)1億2,000萬元，將其所有臺北市○○區○○段
    4小段561、562、564、565、567地號土地所有權全部、563
    地號土地所有權應有部分5分之3、及40034建號建物即臺北
    市○○○道○段70巷8號房屋所有權全部出售予上訴人，與上
    訴人簽訂不動產賣賣契約書(以下稱系爭契約書)，上訴人已
    依約給付價款，竟遲未將上揭562地號所有權全部、563地號
    所有權應有部分5分之3(以下稱系爭562、563地號土地)移轉
    登記予上訴人；嗣因其欠繳贈與稅，系爭562、563地號土地
    為法務部行政執行署士林行政執行處(以下稱士林行政執行
    處)以95年度贈稅執特字第164109號執行事件查封、拍賣，9
    8年12月22日由上訴人以187萬元拍定、買受，上訴人受有18
    7萬元之損害；為此，求為命被上訴人應給付上訴人187萬元
    及自起訴狀繕本送達翌日起至清償日止，按週年利率5%計算
    利息之判決；對於原法院為其敗訴判決聲明不服，提起上訴
    所為聲明：(一)原判決廢棄。(二)被上訴人應給付上訴人187萬
    元，及自起訴狀繕本送達翌日起至清償日止，按週年利率5%
    計算之利息。(三)第一、二審訴訟費用由被上訴人負擔。(四)願
    供擔保請准宣告假執行。
二、被上訴人則以：上訴人於買受前揭房地與被上訴人所簽訂系
    爭契約書第14條之特約事項，就系爭562、563地號土地，即
    已有「…無法全數過戶予上訴人時，雙方同意由上訴人直接
    從尾款扣除新臺幣壹佰萬元正作為損失補償。…」之約定，
    作為損害賠償總額；上訴人已自買賣價金扣除100萬元，自
    不得再為重覆請求等語，資為抗辯；對於上訴人之上訴所為
    答辯聲明：(一)上訴駁回。(二)第二審訴訟費用由上訴人負擔。
    (三)如受不利判決，願供擔保免為假執行宣告。
三、上訴人主張被上訴人於85年8月5日以1億2,000萬元，將其所
    有臺北市○○區○○段4小段561、562、564、565、567地號
    土地所有權全部、563地號土地所有權應有部分5分之3、及
    40034建號建物即臺北市○○○道○段70巷8號房屋所有權全
    部出售予上訴人，與上訴人簽訂系爭契約書，上訴人已依約
    給付價款1億1,900萬元，遲未將系爭562、563地號所有權移
    轉登記予上訴人；嗣因其欠繳贈與稅，系爭562、563地號土
    地為士林行政執行處以95年度贈稅執特字第164109號執行事
    件查封、拍賣，98年12月22日由上訴人以187萬元拍定、買
    受之事實，為被上訴人所不爭執，且有系爭契約書、土地所
    有權狀、士林行政執行處公告、收據、通知等影本在卷(原
    審卷第51至55、7至23、78頁)為憑；上訴人主張之上開事實
    ，應堪信為真實。
四、上訴人主張被上訴人未依系爭契約之約定，將系爭562、563
    地號土地之所有權移轉登記予上訴人，致上訴人參與士林行
    政執行處之拍賣應買受有187萬元之損害，為可歸責於被上
    訴人事由，系爭契約書約定被上訴人應賠償上訴人100萬元
    ，係屬懲罰性違約金，上訴人仍得依民法第226條第1項規定
    ，請求被上訴人賠償損害等語；被上訴人則以上訴人於簽訂
    系爭契約已與被上訴人約定系爭562、563地號土地所有權，
    無法移轉登記予上訴人，由總價款扣減100萬元作為損失補
    償，係損害賠償之總額，非得依民法第226條第1項規定再為
    請求等語為抗辯；經查：
(一)按：解釋意思表示，應探求當事人之真意，不得拘泥於所用
    之辭句，民法第98條定有明文；最高法院17年度上字第1118
    號亦著有：「解釋契約，固須探求當事人立約時之真意，不
    能拘泥於契約之文字，但契約文字業已表示當事人真意，無
    須別事探求者，即不得反捨契約文字而更為曲解。」判例意
    旨，可資參照。
(二)上訴人不爭執真正之系爭契約第14條特約事項所為：「(一)本
    案買賣標的物土地部分即士林區○○段○○段562地號所有權
    全部、同小段563地號持分3/5係被繼承人張文明所有，雙方
    協議並同意因本案應有之繼承人為5人，出賣人(即被上訴人
    )承諾若該持分3/5無法全部過戶于甲方(指上訴人)時，雙方
    同意直接從尾款扣除新臺幣壹佰萬元正，作為損失補償。並
    於甲方未過戶完竣前(562、563地號)甲方暫行保留新臺幣壹
    佰萬元正，俟過戶完成三日內支付。(二)…」之約定文義意旨
    ，明確約定被上訴人無法將系爭562、563地號土地所有權移
    轉登記予上訴人，由總價款之尾款扣除100萬元，以為補償
    ，或可解為作價100萬元由總價款予以扣減；此項約定文義
    ，業已表示當事人真意，毋須別事探求。
(三)上訴人對於系爭562、563地號土地所有權為被上訴人之被繼
    承人所有，繼承人計有5人，因繼承問題或有無法移轉登記
    之問題，有所認識，始為上揭特約事項之約定，已據上訴人
    於言詞辯論期日對於審判長問：「除了562、563地號外，其
    他地號都沒有移轉問題？」時，陳述：「都沒問題，562、5
    63是因為遺產登記問題，其他部分沒有這個問題。」等語在
    卷(本院卷第53頁)；上訴人雖同時陳明：「從契約上也看不
    出562、563存在問題。」，惟查系爭562、563地號土地若如
    同其他地號沒有移轉問題，即毋庸為上揭之特別約定，且約
    定文義特別載明系爭562、563地號土地為被繼承人張文明所
    有，繼承人有5人，業已揭示或因繼承問題而有無法移轉登
    記予上訴人之情事；矧系爭契約係簽訂於85年8月5日，並載
    明「本案業由買賣雙方于85年10月29日因付清尾款後，由買
    方取回權狀並結案」等語(系爭契約末頁)，而系爭562、563
    地號因被繼承人張文明積欠贈與稅(參見拍賣不動產附表、
    原審卷第73頁)迄95年始為士林行政執行處以95年度贈稅執
    特字第164109號執行事件查封、拍賣，98年12月22日由上訴
    人以187萬元拍定、買受，期間歷經十餘年，由此堪認被上
    訴人確因繼承問題而無法法移轉登記予上訴人，上訴人所謂
    「從契約上也看不出562、563存在問題。」尚非事實，而無
    足取。
(四)再由系爭562、563地號土地面積依序為7平方公尺、133平方
    公尺，以系爭契約簽訂之85年間公告現值每平方公尺均為6,
    000元計(參照系爭土地公告地價及公告土地現值表)，系爭
    562、563地號土地之公告現值為520,800元[(6,000×7)+(6,
    000×133×3/5)=520,800]，以一般交易習慣由公告現值加
    四成之市價，亦約為729,120元，核與前揭系爭契約特約事
    項以100萬元計，尚稱相當。
(五)上訴人另主張系爭契約之買賣標的，非僅限於士林區○○段
    ○○段563地號持分3/5而已，尚包含士林區○○段○○段562
    、561、565、567等地號土地所有權全部，如雙方協議以100
    萬元作為系爭契約被上訴人債務不履行之損害賠償總額，豈
    可能僅特別約定563地號持分3/5不能過戶之情形而已，設若
    被上訴人連562地號所有權或其他地號所有權亦不能過戶時
    ，又應做何處理？如何定其賠償責任?是契約單單針對某部
    分標的不能履行時之賠償金即遽予認定為契約全部債務不履
    行之損害賠償總額，顯與常理不符云云；惟查上訴人簽訂系
    爭契約已對於系爭562、563地號土地所有權為被上訴人之被
    繼承人所有，繼承人計有5人，因繼承問題或有無法移轉登
    記之問題，有所認識，始為上揭特約事項之約定，已如前所
    述；若系爭562、563地號無繼承之相關問題，而有無法移轉
    登記之問題，始有予以特別約定之必要；若與其他地號土地
    均無繼承相關問題，自無特別約定必要，由此益徵系爭契約
    特約事項，就系爭562、563地號土地無法移轉登記予上訴人
    ，即由尾款扣除100萬元，自屬賠償損害之總額，而非懲罰
    性違約金，至為明確。
(六)次按：違約金，除當事人另有訂定外，視為因不履行而生損
    害之賠償總額。其約定如債務人不於適當時期或不依適當方
    法履行債務時，即須支付違約金者，債權人除得請求履行債
    務外，違約金視為因不於適當時期或不依適當方法履行債務
    所生損害之賠償總額，民法第250條第2項定有明文。上訴人
    主張於締約當時即強烈向被上訴人之買賣代理人闞茂星反應
    ，惟因被上訴人急著出售，並表示必會順利辦理繼承登記儘
    速將系爭不動產移轉登記予上訴人，確保買賣標的之完整，
    且為取信於上訴人，協議為督促被上訴人確實辦理系爭不動
    產之移轉，上訴人即於買賣價金中先扣除100萬元，若於日
    後順利完成過戶，上訴人再予補足，惟若始終無法完成系爭
    不動產之過戶，上訴人當可以此作為被上訴人不履行債務之
    違約金懲處，系爭契約第14條特約事項之約定為懲罰性違約
    金等云云(本院卷第48頁)；惟查：
  1.被上訴人出售前揭房地，係自行與上訴人之代理人許玉樹簽
    訂系爭契約，而非其兄長闞茂星代理簽訂，有系爭契約在卷
    足稽；上訴人主張被上訴人出售前揭房地係其兄長闞茂星代
    理，顯與事證不符；上訴人主張締約時向被上訴人兄長闞茂
    星強烈反應，未據舉證以實其說，且對於非契約當事人所為
    意思表示，其效力自不及於契約之當事人即被上訴人，上訴
    人上開主張顯無足取。
  2.系爭契約第14條特約事項所為前揭約定，已預定被上訴人無
    法就系爭562、563地號土地所有權移轉登記予上訴人，應補
    償上訴人之總額為100萬元(直接由尾款扣除100萬元)，自屬
    損害賠償額之預定；設若除系爭562、563地號土地以外之土
    地，被上訴人反悔不履行移轉登記，上訴人非不得依債務不
    履行之損害賠償請求權，請求賠償，上訴人持此主張上開系
    爭契約之特約事項，所為約定為懲罰性違約金，即無足取。
  3.又系爭契約第14條特約事項約定中段所為「…出賣人(即被
    上訴人)承諾若該持分3/5無法全部過戶于甲方(指上訴人)時
    ，雙方同意直接從尾款扣除新臺幣壹佰萬元正，作為損失補
    償。…」之約定，係包括系爭562地號所有權全部，而非僅
    限於系爭563地號土地所有權應有部分3/5，此由該約定前段
    已敘明系爭562、563地號土地均為被繼承人張文明所有，而
    於後段接續為「…並於甲方未過戶完竣前(562、563地號)甲
    方暫行保留新臺幣壹佰萬元正，俟過戶完成三日內支付。…
    」之約定，將系爭562、563地號以()予以併列自明，上訴人
    主張系爭契約所約定補償100萬元僅限於系爭563地號，不及
    於562地號，亦無足取。
(七)綜合上開事證，上訴人於簽訂系爭契約，對於系爭562、563
    地號土地所有權為被上訴人之被繼承人所有，繼承人計有5
    人，因繼承問題或有無法移轉登記之問題，有所認識，而於
    系爭契約第14條特約事項為如上之約定，自屬損害賠償總額
    ，且上訴人確已自應給付被上訴人之尾款扣除100萬元之事
    實，已為上訴人所不爭執(參見本院卷第23頁背面)；上訴人
    再請求被上訴人應賠償其向士林行政執行處拍定、買受系爭
    562、563地號土地價款187萬元，尚非有據，不應准許。
五、上訴人另主張被上訴人抗辯系爭特約事項所約定100萬元，
    即使為損害賠償之總額，被上訴人尚受有87萬元之不當得利
    云云；惟查系爭土地562、563地號土地於上訴人98年拍定買
    受時之公告現值每平方公尺已高達21,100元(參照系爭土地
    公告地價及公告土地現值表)，系爭562、563 地號土地之公
    告現值為1,831,480元(計算式同前)，以一般交易習慣由公
    告現值加四成之市價，亦有2,564,072元，而上訴人僅以187
    萬元拍定買受(參見士林行政執行處通知、原審卷第78頁)；
    矧上訴人所拍定買受系爭562、563地號土地，係被上訴人之
    被繼承人張文明所有，所拍定價額187萬元除繳所欠贈與稅
    外如有餘額，亦屬5繼承人公同共有，非無法律上原因，上
    訴人上開主張顯無依據，要無足取。
六、從而，上訴人依民法第226條第1項、第179條規定請求被上
    訴人給付187萬元本息，自非有據，不應准許；原法院為其
    敗訴判決，並駁回其假執行之聲請，經核尚無違誤；上訴意
    旨仍持陳詞，指摘原法院之判決不當，求予廢棄，為無理由
    ，應予駁回。
七、本件事證已臻明確，兩造其他攻擊、防禦方法，及提出未援
    用之證據，經斟酌後認不影響判決基礎，無逐一論述必要，
    併此敘明。
八、據上論結，本件上訴為無理由，依民事訴訟法第449條第1項
    、第78條之規定，判決如主文。
中    華    民    國   100    年    6     月    7     日
                      民事第五庭
                        審判長法  官  李錦美
                              法  官  鍾任賜
                              法  官  陳博享
正本係照原本作成。
如不服本判決，應於收受送達後20日內向本院提出上訴書狀，其
未表明上訴理由者，應於提出上訴後20日內向本院補提理由書狀
（均須按他造當事人之人數附繕本）上訴時應提出委任律師或具
有律師資格之人之委任狀；委任有律師資格者，另應附具律師資
格證書及釋明委任人與受任人有民事訴訟法第466條之1第1項但
書或第2項（詳附註）所定關係之釋明文書影本。如委任律師提
起上訴者，應一併繳納上訴審裁判費。
中    華    民    國   100    年    6     月    7     日
                              書記官  駱麗君
附註：
民事訴訟法第466條之1（第1項、第2項）：
對於第二審判決上訴，上訴人應委任律師為訴訟代理人。但上訴
人或其他法定代理人具有律師資格者，不在此限。
上訴人之配偶、三親等內之血親、二親等內之姻親，或上訴人為
法人、中央或地方機關時，其所屬專任人員具有律師資格並經法
院認為適當者，亦得為第三審訴訟代理人。